【裁判字號】    97,消債更,373
【裁判日期】    971027
【裁判案由】    更生事件
【裁判全文】
臺灣臺南地方法院民事裁定          97年度消債更字第373 號
聲  請  人
即債務人    甲○○
代  理  人  徐豐益律師
上列當事人因消費者債務清理事件聲請更生，本院裁定如下：
    主    文
聲請駁回。
聲請費用由債務人負擔。
    理    由
一、本件聲請意旨略以：債務人有不能清償債務之情事，且無擔
    保或無優先權之債務總額未逾新臺幣（下同）1,200萬元，
    復未經法院裁定開始清算程序或宣告破產，前雖與債權金融
    機構成立債務協商，約定每月償還35,135元，然債務人父親
    於95年11月重病，增加債務人負擔，債務人四處舉債來償債
    度日，現今已無任何親友可以伸出援手，不得不毀諾。為此
    ，依消費者債務清理條例提出本件更生之聲請等語。
二、按聲請更生或清算不合程式或不備其他要件者，法院應以裁
    定駁回之，但其情形可以補正者，法院應定期間先命補正，
    消費者債務清理條例第8條定有明文。次按債務人與金融機
    構協商成立者，不得聲請更生或清算，但因不可歸責於己之
    事由，致履行顯有重大困難者，不在此限；本條例施行前，
    債務人依金融主管機關協調成立之中華民國銀行公會會員辦
    理消費金融案件無擔保債務協商機制與金融機構成立之協商
    ，準用前項之規定，消費者債務清理條例第151條第5項、第
    6項亦分別有明文規定。衡諸債之關係，係以當事人間之信
    賴關係為基礎，為社會經濟組織之重要支柱，故當事人於以
    法律行為追求自己之利益之際，亦應顧及對方之利益，並考
    量債權債務在社會上之作用，本於誠實及信用之原則，行使
    債權及履行債務。是對於已陷入經濟上困境之消費者，若任
    其於惡性循環之債務窘境中生存，將衍生嚴重之社會問題，
    難以維持安定之社會經濟秩序，故為兼顧債權人、債務人雙
    方之利益，對陷於經濟上困境之消費者，乃允其於消費者債
    務清理條例施行後，得選擇以重建型之更生程序或清算型之
    清算程序清理其債務，藉以妥適調整債務人與債權人及其他
    利害關係人間之權利義務關係，保障債權人獲得公平受償，
    並謀求消費者經濟生活之重建復甦機會。惟對於已與金融機
    構協商成立，或於本條例施行前，已依金融主管機關協調成
    立之中華民國銀行公會會員辦理消費金融案件無擔保債務協
    商機制與金融機構成立協商之債務人，若非因不可歸責於己
    之事由，致履行顯有重大困難，僅係為圖謀減免債務，而不
    為債務之履行，自有違債權契約為誠信契約之本旨，故依消
    費者債務清理條例第151條第6項準用同條第5項前段之規定
    ，不得聲請更生或清算，始能避免肇致道德危險。
三、經查：
（一）債務人前於消費者債務清理條例施行前，依金融主管機關
      協調成立之中華民國銀行公會會員辦理消費金融案件無擔
      保債務協商機制與金融機構成立協商，雙方約定債務人自
      95年8月起每月應償還款項合計為35,138元，至全部清償
      為止，業據債務人協議書及無擔保債務還款計劃為證，堪
      信為真實。因此債務人須具備協商後有不可歸責事由致履
      行協商義務顯有重大困難，聲請更生始為適法。
（二）債務人債務人父親於95年11月重病，增加債務人負擔，債
      務人四處舉債來償債度日，現今已無任何親友可以伸出援
      手，不得不毀諾。為此應許其聲請更生等語，惟查：
  １、債務人每月收入有丁哲和地政事務所薪資收入30,000元、
      月退及退撫金平均每月30,446元（每6個月領取月退休金
      額109,882元及退撫基金月退金72,797元）、臺灣銀行優
      存利息每年217,572元，平均每月18,131元，有96年度綜
      合所得稅各類所得清單、高雄市政府地政處前鎮地政事務
      所函1份、財產及收入狀況說明書在卷足憑。可知債務人
      每月所得應有78,577元。
  ２、債務人主張其每月必要支出項目包括個人生活費16,590元
      、扶養父母親及子女各支出16,590元、一般房貸5,205元
      、公教房貸7,549元、高雄銀行信貸4,000元。然查，台灣
      省97年每月每人最低生活費係9,829元，有內政部歷年最
      低生活費一覽表1份在卷可稽，債務人於履行債務期間本
      應節約省用，過較不寬裕之經濟生活，並誠實勤勉地履行
      債務，以符合公平正義及誠信原則，是本院認債務人95年
      每月基本生活費用以9,829元為已足。
  ３、債務人主張每個月支出房貸共計12,754元，經查債務人以
      其所有臺南縣永康市○○段1665地號及坐落其上之同段建
      物1112建號分別設定第一及第二順位抵押權予高雄市政府
      、高雄銀行，有債務人提出之土地及建物登記謄本在卷，
      可堪採信。然查高雄銀行房貸債權餘額665,000 元、公教
      房貸債權餘額485,185元，共計1,150,185元，而債務人上
      開不動產現值即有936,387元，有財團法人金融聯合徵信
      中心當事人查詢個人資料回覆書、高雄市政府陳報狀一份
      及國稅局財產歸屬清單在卷足憑。可知房貸債權餘額與不
      動產現值差距不大，若債務人能適當處分上開不動產，理
      應能適當減輕債務負擔，而非任由債務循環惡化。是以債
      務人主張房貸為必要支出，本院不予採認。
  ４、債務人主張為其父陳明源、其母陳盧秋月、其子陳毓榮各
      支出扶養費16,590元。然查：陳毓榮已成年，有謀生能力
      ，應無扶養之必要。另債務人主張其父陳明源因相信民間
      療法、偏方可治療其重病，因此動輒花費上萬元支出，且
      該筆支出並無證明。然債務人應循適當醫療途徑為其父療
      養身體，而非過度偏信民間療法，導致部份多餘支出。是
      以本院不予採認該筆支出。經參酌96年度綜合所得稅滿70
      歲以上受扶養人每人免稅額115,500元計算每人每月基本
      生活所需約9,625元為適當。準此，本院認債務人為其父
      母支出每月基本生活費用共計以19,250元計算為已足。
（三）綜上，債務人平均每月收入約78,577元，扣除債務人及其
      父母每人每月基本生活費用、信用貸款共計33,079元（計
      算式：9,829＋19,250＋4,000＝33,079）後之餘額（78
      ,557 －33,079＝45,498元，尚足夠履行債務人依債務協
      商約定每月應償還之款項35,135元。另債務人同台灣銀行
      質借款項共計1,099,252元，據債務人陳報係從96年10 月
      開始質借，然債務人協商成立後之每月平均收入已足以清
      償債務，債務人竟未樽節支出，於協商成立後又陸續向台
      灣銀行質借，導致償債能力大為減弱，實可歸責於債務人
      本身。是以債務人主張因不可歸責於己之事由，致履行上
      開協商顯有重大困難云云，自不足採。
四、綜上所述，債務人於消費者債務清理條例施行前，既已與金
    融機構之債權人依金融主管機關協調成立之中華民國銀行公
    會會員辦理消費金融案件無擔保債務協商機制成立協商，且
    又無因不可歸責於己致履行顯有重大困難之事由，則其聲請
    更生，顯然違背消費者債務清理條例第151條第6條準用同條
    第5項前段之規定，且上開欠缺又屬無從補正，從而，依上
    開說明，應予駁回其更生之聲請，爰裁定如主文。
中    華    民    國    97    年    10    月    27    日
              民事第二庭            法  官  田玉芬
上為正本係照原本作成
如不服本裁定，應於裁定送達後10日內，以書狀向本院提出抗告
，並繳納抗告費新臺幣1千元
中    華    民    國    97    年    10    月    27    日
                                    書記官  劉紀君


司法院資訊處製作；財團法人民間司法改革基金會備份。
